臺灣高等法院刑事裁定
110年度毒抗字第974號
抗  告  人  
即  被  告  張書維



上列抗告人因違反毒品危害防制條例案件，不服臺灣新北地方法
院中華民國110年5月31日裁定（110年度毒聲字第1371號），提
起抗告，本院裁定如下：
    主  文
抗告駁回。                                             
    理  由
一、原裁定略以：被告甲○○基於施用第二級毒品甲基安非他命之
    犯意，在警方於民國109年8月10日下午4時20分許持搜索票
    ，至臺北市市○○道0段000號18樓之18之1818室執行搜索前某
    時，在不詳地點、以不詳方式，施用甲基安非他命1次之事
    實，業據其於偵查中承認，且警方對其於109年8月11日採集
    之尿液檢體送驗後，呈現甲基安非他命及安非他命之陽性反
    應，有臺北市政府警察局偵辦毒品案件尿液檢體委驗單及台
    灣尖端先進生技醫藥股份有限公司（下稱台灣尖端公司）之
    濫用藥物檢驗報告各1份在卷可稽，足認被告之自白與事實
    相符，其施用第二級毒品之犯行明確。又被告於106年11月3
    日「初犯」施用第二級毒品及持有第二級毒品案件，經臺灣
    新北地方檢察署（下稱新北地檢署）檢察官以106年度毒偵
    字第10109號、107年度偵字第11865號為附命完成戒癮治療
    之緩起訴處分（下稱附命緩起訴），緩起訴期間為1年6月，
    並應向國庫支付新臺幣2萬元，於107年7月3日緩起訴處分確
    定，且其另於107年6月7日涉犯施用毒品案件（新北地檢署1
    07年度毒偵字第7204號），因係在上開緩起訴處分確定前所
    犯，檢察官乃將之併入該緩起訴處分執行，嗣檢察官誤以被
    告未履行支付國庫金額，而依職權以107年度撤緩字第772號
    撤銷原緩起訴處分，惟其後發現被告實際已繳納完畢，檢察
    官復於108年4月17日以108年度撤緩偵字第61號、108年度撤
    緩毒偵字第97號就被告前開施用及持有毒品犯行再為附命緩
    起訴處分，緩起訴期間為1年6月，於108年5月3日緩起訴處
    分確定（下稱前案），嗣因被告於該緩起訴期間內，再犯施
    用第二級毒品，檢察官即依職權以108年度撤緩字第414號撤
    銷前案緩起訴處分，又被告未曾受觀察、勒戒或強制戒治之
    執行等節，有上開處分書、撤銷緩起訴處分書及被告之前案
    紀錄表等可稽。被告前案既然未完成戒癮治療，不能認事實
    上已接受過等同「觀察、勒戒或強制戒治『執行完畢』」釋放
    之處遇，難認其已經受勒戒、戒治完畢或等同於該程序之戒
    癮治療完畢後3年內再犯。故檢察官聲請將被告送觀察、勒
    戒，於法有據，應予准許。爰依毒品危害防制條例第20條第
    1項及觀察勒戒處分執行條例第3條第1項規定，令被告入勒
    戒處所觀察、勒戒等語。
二、抗告意旨略以：抗告人甲○○已依照原緩起訴處分之金額支付
    國庫，並遵期接受醫院之戒癮治療，且其於109年8月11日經
    警方採集之尿液雖呈毒品反應陽性，惟未被檢察官提起公訴
    或因此受有期徒刑之宣告，是檢察官撤銷緩起訴處分不合法
    。又抗告人於醫院進行之戒癮治療程序進行順利，檢察官在
    未函詢抗告人之主治醫師下，不能遽認其不適宜繼續接受戒
    癮治療。再者，毒品危害防制條例第20條第2項規定：觀察
    、勒戒後，檢察官認受觀察、勒戒人無繼續施用毒品傾向者
    ，應即釋放。亦即觀察勒戒之前提，係建立在被告有繼續施
    用毒品傾向或有明顯毒癮之情形。且毒品危害防制條例於10
    9年1月15日修法後，最高法院大法庭於109年召開辯論庭，
    邀請長庚醫院精神科醫師林式穀提供意見，其認應以戒癮治
    療為最主要之處置，始能呼應本次修法目的。抗告人並無反
    覆施用毒品之傾向，本件未見原審對其現今身心狀態有何調
    查評估，亦未送其至醫療機關鑑定現階段是否仍有施用毒品
    傾向，則原審憑何證據認抗告人符合送觀察勒戒之要件？且
    原審未審酌抗告人有穩定工作、生活規律正常及自主驗尿結
    果呈陰性反應等證據，即准許檢察官之聲請觀察勒戒，等同
    對其處以自由刑之刑罰，勢必造成其失去工作、家中經濟陷
    入困境、未來重返社會之困難，徒增社會問題與負擔，原裁
    定顯已違法，應予撤銷等語。
三、本院之判斷：
　㈠原裁定關於何以認定抗告人即被告確有上開施用第二級毒品
    犯行，以及應令入勒戒處所施以觀察、勒戒等節，已詳敘其
    依據及憑以認定之理由，與卷附之臺北市政府警察局偵辦毒
    品案件尿液檢體委驗單、台灣尖端公司之濫用藥物檢驗報告
    （以上見109偵31675號影卷《下稱偵卷》第124、125頁），及
    被告之前案紀錄表等事證相符。又被告曾分別於106年11月3
    日、107年6月7日因施用第二級毒品，經新北地檢署檢察官
    於108年4月17日合併以該署108年度撤緩偵字第61號、108年
    度撤緩毒偵字第97號為附命緩起訴處分，緩起訴期間為1年6
    月，命其應於收受緩起訴命令通知書起至緩起訴期間屆滿前
    2個月止，至指定之醫療機構完成戒癮治療，且不得再施用
    第一、二級毒品，該緩起訴處分並於108年5月3日確定等節
    ，有卷附上開案號之緩起訴處分書及其前案紀錄表可參（見
    原審法院110年度易字第26號影卷《下稱易字卷》第13至16頁
    、本院卷第28、29頁）。而被告嗣於上開附命緩起訴確定後
    未滿1月，即於108年5月18日再犯施用第二級毒品，經檢察
    官向臺灣臺北地方法院聲請簡易判決處刑，由該院改行通常
    程序以108年度易字第766號判處有期徒刑3月確定，其上開
    附命緩起訴處分，遂經新北地檢署檢察官於108年11月28日
    以108年度撤緩字第414號撤銷等節，亦有前揭案號之撤銷緩
    起訴處分書、判決及其前案紀錄表在卷可佐（見易字卷第11
    、12頁、本院卷第30、31、37至39頁）。是抗告人之上開附
    命緩起訴處分，既因其再度施用毒品而遭撤銷，顯未完成戒
    癮治療，無從與完成「觀察、勒戒或強制戒治」之處遇同視
    。況毒品危害防制條例於109年7月15日修正施行後，即使完
    成附命緩起訴處分之戒癮治療處遇，仍不得與曾受觀察、勒
    戒或強制戒治之處遇效果同視（最高法院110年度台上字第2
    096號判決意旨參照）。再參之抗告人先前並無受觀察、勒
    戒或強制戒治等處分之執行紀錄，有其前案紀錄表可稽（見
    本院卷第27至36頁），則對其本案於109年8月間所為之施用
    第二級毒品行為，依毒品危害防制條例第20條第1項規定，
    即應入勒戒處所觀察、勒戒，原審因而裁定准許檢察官之聲
    請觀察、勒戒，核無違誤。
　㈡抗告意旨雖以前詞置辯。惟查：
　⒈毒品危害防制條例第24條第1項規定：本法第20條第1項之程
    序（即對於犯施用第一、二級毒品罪者之令入勒戒處所觀察
    、勒戒），於檢察官先依刑事訴訟法第253條之1第1項、第2
    53條之2等規定，為附命完成戒癮治療之緩起訴處分時，不
    適用之。依此規定，雖然對於施用毒品者之「初犯」及經觀
    察、勒戒或強制戒治執行完畢釋放後「3年後再犯」之人，
    其毒癮治療方式，係採「觀察、勒戒」與「緩起訴之戒癮治
    療」並行之雙軌模式，但應採行如何之處遇程序？係由檢察
    官裁量，法院無權決定，檢察官如採行向法院聲請「觀察、
    勒戒」之處遇程序，除非有違法或顯然不當情形，法院即應
    受拘束，與抗告人是否有繼續施用毒品傾向或有無明顯毒癮
    之判斷無涉。本件檢察官依過去對被告為附命緩起訴處分之
    執行並無成效之經驗，而對被告此次施用毒品犯行，裁量聲
    請觀察勒戒，並無違法不當之處。是抗告人徒以其先前均有
    遵期至醫療院所接受戒癮治療、目前無繼續施用毒品傾向為
    由，主張本件仍應對其施以非監禁式之戒癮治療處遇云云，
    於法無據，亦已逸脫本院之權限，為無理由。
　⒉況毒品危害防制條例規定觀察、勒戒之目的，係為斷絕施用
    毒品者之身癮及心癮，屬保安處分之一種，與刑罰執行之目
    的不同，觀察、勒戒著重治療，而非處罰，旨在透過一段期
    間之監禁式治療，幫助施用毒品者遠離毒品以達戒除毒癮。
    本案觀之抗告人於109年8月11日在其友人黃丹群住處（即台
    北市大同區市○○道0段000號18樓之「大師商旅」1818室），
    遭警方一併查獲時，警方當場扣得黃丹群所有含有甲基安非
    他命、PMMA等成分之白色結晶和錠劑、玻璃球吸食器1個及
    毒品殘渣袋3袋等物，且黃丹群經採集之尿液檢體亦呈現甲
    基安非他命及安非他命陽性反應等情，有抗告人之警詢、偵
    訊筆錄、黃丹群之警詢筆錄、警方之扣押物品目錄表、交通
    部民用航空局航空醫務中心毒品鑑定書及黃丹群之尿液檢體
    委驗單、台灣尖端公司濫用藥物檢驗報告等在卷可稽（見偵
    卷第18至20、118至119、82至86、9至10、130頁及背面、12
    1至122頁），顯見抗告人並未戒除毒癮，仍舊於此次警方採
    尿前有施用第二級毒品行為，且與毒品人口來往，衡此情形
    ，自不適於自律性甚高之非監禁式戒癮處遇模式。抗告意旨
    雖稱原審未送其至醫療機關鑑定現階段是否仍有施用毒品傾
    向，有所不當云云，然從其於前述附命緩起訴期間有再犯施
    用毒品行為，及至本案仍一再施用毒品，已充分證明其毒品
    依賴甚深，顯有繼續施用毒品之傾向，原審未予鑑定並無不
    法。何況，法院關於是否准許檢察官聲請觀察勒戒之審查，
    僅在判斷行為人是否符合毒品危害防制條例所定施以觀察勒
    戒之要件，如要件具備即應准許。抗告人所執毒品危害防制
    條例第20條第2項規定，係指行為人經施以觀察勒戒後，由
    勒戒處所評估有無繼續施用毒品傾向之情形而言，如有則令
    入戒治處所強制戒治，若無繼續施用傾向，始予以釋放，與
    本件抗告人尚未入勒戒處所觀察勒戒之情形不同，無從憑其
    自稱無繼續施用毒品傾向，即認無觀察勒戒之必要。另其以
    有穩定工作、家中經濟如何、自主驗尿結果呈陰性反應等情
    置辯，均不足以做為其免除觀察、勒戒之事由，其自應把握
    此次觀察勒戒澈底戒除毒癮，始屬正辦。
　⒊至於抗告意旨指稱檢察官撤銷緩起訴處分不合法云云，然查
    ，檢察官並非以其本次於109年8月間之施用毒品為據，而撤
    銷上開緩起訴處分，已如上述，其執此指摘，顯有誤會。何
    況，抗告人上開緩起訴處分之撤銷與否，亦與本件應令其入
    勒戒處所觀察勒戒之判斷無涉，其執此抗告，亦無理由。
四、綜上所述，原審裁定以抗告人施用第二級毒品之犯行事證明
    確，且抗告人既未曾受觀察、勒戒、強制戒治處分之執行完
    畢，乃依檢察官之聲請，裁定令其入勒戒處所施以觀察、勒
    戒，核無違誤。本件抗告為無理由，應予駁回。
據上論斷，依刑事訴訟法第412條，裁定如主文。
中　　華　　民　　國　　110 　年　　7 　　月　　2 　　日
                  刑事第二十二庭審判長法　官  洪于智
                                      法  官  汪怡君
                                      法  官  陳銘壎
以上正本證明與原本無異。
不得再抗告。
                                      書記官  吳思葦
中　　華　　民　　國　　110 　年　　7 　　月　　2 　　日